臺北高等行政法院判決　　　　　　　　　　　　　　股　別：玄
　　　　　　　　　　　　　　　　　　　　　　　　九十一年度訴字第五○三號
　　　　　　　　　　　　　　　.
　原　　　告　日盛國際商業銀行股份有限公司（原名寶島商業銀行股份有限公司）
　代　表　人　甲○○董事長）.
　訴訟代理人　乙○○
　　　　　　　丙○○
　被　　　告　財政部臺北市國稅局
　代　表　人　張盛和（局長）
　訴訟代理人　丁○○
　　　　　　　戊○○
右當事人間因營利事業所得稅事件，原告不服財政部中華民國九十年十二月十日臺財
訴字第○九○○○五九五四六號訴願決定，提起行政訴訟。本院判決如左：
　　主  文
訴願決定及原處分（復查決定）均撤銷。
訴訟費用由被告負擔。
    事  實
一緣原告民國（下同）八十八年度營利事業所得稅結算申報，原列報尚未抵繳之扣繳
  稅額新台幣（以下同）一二、二二二、一○六元，經被告初查依據原告簽證會計師
  出具之簽證報告書第九頁「利息收入調節表」，查得其中扣繳稅款一、四六○、七
  九八元，係屬前手利息收入之扣繳稅款（簽證報告書載明買斷長期公債上手應收收
  益非原告之債券利息收入一四、六○七、九七九元×利息扣繳稅額10% ＝屬前手利
  息收入之扣繳稅額一、四六○、七九八元），乃將系爭屬前手利息收入之扣繳稅款
  ，否准原告抵繳當年度營利事業所得稅之應納稅額，核定原告本期尚未抵繳之扣繳
  稅款一○、七六一、三○八元（申報12,222,106元－屬前手利息收入之扣繳稅款1,
  460,798元＝核定本期尚未抵繳之扣繳稅額 10,761,308元），並以系爭前手利息收
  入之扣繳稅款為原告購進公債成本（作收入減項 1,460,798元），核定停徵之債券
  交易所得及OBU所得額一○七、九二一、三二四元（原申報免稅證券交易所得及OBU
  所得109,382,122元＋1,406,798元 ＝107,921,324元）。原告不服，申請復查，經
  被告於九十年八月二十日以財北國稅法字第九○○二八二五九號復查決定書駁回申
  請，原告猶表不服，提起訴願，亦遭決定駁回，遂向本院提起行政訴訟。
二兩造聲明：
  (一)原告聲明：訴願決定及原處分均撤銷。
  (二)被告聲明：原告之訴駁回。
三兩造爭點：
  原告主張其得以前手息扣繳稅款抵繳應納稅款，是否可採？
  (一)原告主張之理由：
    1.按債券為一種債務憑證，得在一定期間之後，憑以要求發行人（或付息機構）
      償還債券本金加計利息之金額，即債券係約定於一定日期返還票面本金，及於
      各期付息日兌付一定利息之有價證券；依「中央登錄公債作業要點」第三十二
      條及參照財政部六十四年九月四日台財稅第三六四四○號函釋：「本債票無論
      曾否轉讓，均應由付息機構，以付息時之持票人為納稅義務人（記名式者為最
      後記名之人），就全部利息一次扣繳所得稅；並根據持票人之身分證明，依法
      填報扣繳憑單」（以下簡稱「財政部六十四年函釋」），可知不論曾否轉讓，
      應以付息日之持票人為兌領人及納稅義務人，就全部利息一次扣繳所得稅，任
      何債券任一期之利息，均「全部」歸當期付息日持票人所有，並無兩利息到期
      日間之「中間利息」（以下稱前手息），發行人除於各次利息到期日有給付該
      期「全部」利息之義務外，並無於兩利息到期日中間給付「部分」利息之義務
      。債券出賣人自始無就所謂「前手息」向發行人或付息機構請求給付或向原告
      （即後手）請求「墊付」之權利，亦無以之為「利息所得」申報納稅之義務，
      原告或付息機構復無任何法律上權源對該所謂「前手」扣繳稅款，更不可能謂
      該「前手息」之扣繳稅款為「前手」所有；且在經濟及會計作業上，債券轉讓
      容有「前手息」之觀念，實務上不論買斷、賣斷、附買回條件或附賣回條件之
      交易，均採「除息交易」，即價格均包含自本期起息日起算至成交日（或給付
      結算日）止，按成交日（或給付結算日）所在兩付息日間實際天數之比例計算
      所謂之「利息」在內。另按所得稅法第四條之一規定，證券交易所得停止課徵
      所得稅，而法律上債券轉讓之前後手間，應為證券交易關係，依法停止課徵所
      得稅，前手所獲得之所謂前手息，非利息所得，而係證券交易所得，故不當作
      利息所得課稅，亦不發生前手之債券利息的扣繳、抵繳或退稅等法律關係。
    2.又按個人一般多未設帳，不可能就個人之利息所得認定其成本准予減除，故所
      得稅法第十四條所定個人利息所得並無得減除成本之規定；反之，營利事業依
      所得稅法第二十四條第一項規定，應以收入總額減除各項成本費用等後之純益
      額為所得額，即營利事業買賣債券所得之利息收入，仍應以減除成本費用後之
      淨利息額為利息所得合併課稅。且財政部六十四年函釋並未區分個人納稅義務
      人及營利事業納稅義務人。因此，財政部七十五年七月十六日台財稅第七五四
      一四一六號函釋（以下簡稱「財政部七十五年函釋」）規定以債券利息到期日
      之持票人如為個人時，其應申報之課稅利息所得係兌領之利息；如係營利事業
      ，依法應按持有期間，依債券之面值及利率計算利息收入，以免重複課稅。原
      告往年均依財政部七十五年函釋，按持有期間列報利息收入，並以兌領利息額
      之扣繳稅款抵繳營利事業所得稅，由於預期該項扣繳稅款可獲全數抵繳，因此
      在計算債券交易價格及成本利潤時均以此為前提；倘若原告扣繳稅款中之前手
      息扣繳稅額不准抵扣，將造成虛盈實虧，且從事債券交易之金融業者均即將面
      臨鉅額損失，造成債券交易市場失序，進而影響公債之發行利率，反增加國庫
      負擔；且就最高行政法院（八十九年七月一日改制前為行政法院）八十一年判
      字第二一○八號判決謂：租稅法所重視者，應為足以表徵納稅能力之經濟事實
      ，不僅止於形式上之公平，應就實質上經濟利益之享受者予以課稅，始符實質
      課稅及公平課稅之原則，由該判決亦可得知，現行就票面利率課稅，乃是就名
      目上的經濟利益課稅，而非就實質上的經濟利益課稅，實違反上開判決所述之
      精神。
    3.再者，扣繳稅款係就給付予納稅義務人之所得金額，按照扣繳率扣繳；納稅義
      務人應申報之課稅所得淨額，可因減除成本費用，或享受扣除額，或依法免稅
      而小於扣繳金額。可見納稅義務人享受扣繳稅款之抵繳權利，繫於有無收入該
      當之扣繳金額，而與該扣繳金額依法應申報之課稅所得淨額無關，即扣繳金額
      與應課稅所得淨額不必然一致，納稅義務人不因之而喪失使用扣繳稅款之全部
      以抵繳所得稅或申報退稅款之權利。且原告以「除息交易」方式買入債券，支
      付之價格包括所謂「前手息」之金額在內，故以持有期間按面值及利率計算之
      金額申報課稅，避免重複課稅，並無稅賦不公平之結果。本件情形之所以產生
      稅賦不公平的假象，乃係政府對於個人前手所獲得之「前手息」（實為證券交
      易所得）停徵所得稅之結果。縱退萬步承認在法律上有「前手息」及「前手息
      扣繳稅額」，付息機構在給付全期利息給「後手」時之扣繳，係對「前手」所
      實施之扣繳等觀念及事實，則該等所謂「前手息扣繳稅額」，應歸「前手所有
      」，及得由前手行使該扣繳稅款之抵繳權。惟實際上，「前手息扣繳稅額」係
      由政府扣留，並未許「前手」行使扣繳稅款之抵繳權。其結果「前手息扣繳稅
      額」變成國庫所有。被告以此種理論上自相矛盾之擬制的租稅觀念，違法創稅
      ，違反租稅法定主義。
    4.又被告主張財政部七十五年函釋雖明示營利事業買賣公債，可按持有期間列報
      利息收入，但並未規定營利事業於兩付息日間買回公債，按持有期間列報利息
      收入，即得以全期扣繳稅款抵繳其申報應稅額。惟按如稅法無明文規定，即不
      得對人民課徵稅捐，為憲法第十九條所規定之意旨。且納稅義務人以扣繳憑單
      抵繳稅款或申報退稅款，乃所得稅法第九十九條及第一百條規定之權利，不容
      行政機關以行政命令加以限縮（法律之保留），亦無待行政機關另以行政命令
      許可始生效力。故被告不得以某一行政命令未明示得抵繳為由，逕認原告無權
      抵繳，且被告如認財政部七十五年函釋有誤，即應循立法方式制定法律，或明
      令廢止之。惟被告驟以行政裁量權推翻之，即是違反租稅法定原則及信賴保護
      原則；且依稅捐稽徵法第一條之一規定：「財政部依稅捐稽徵法或稅法所發布
      之解釋函令，對於據以申請之案件發生效力，但有利於納稅義務人者，對於尚
      未核課確定之案件適用之。」，依該規定亦僅能對嗣後新發行之債券有其適用
      ，對於原已發行尚未屆還本期限之債券，依租稅法定主義，不得溯及適用。
    5.另查扣繳稅款必須依所得稅法第八十八條規定辦理，而在債券附買回交易中，
      「前手息」無法依第八十八條辦理扣繳。縱稅捐機關以違背母法之行政權力要
      求業者（即在兩兌息日中間買入債券之營利事業）就所謂「債券前手息」以利
      息收入之科目申報，但法律上所定之給付者（即後手）卻不能就該「債券前手
      息」辦理扣繳，亦不能依同法第九十二條規定辦理扣繳稅款之報繳及開具扣繳
      憑單，且納稅義務人（即後手）更不能依同法第七十一條及第一百條之規定，
      以扣繳稅額抵繳或申報退稅款，實令原告無所適從；又原告於買入前手之債券
      時，其給付金額為成交價格及償付前手持有期間應收利息，在非債券發行人（
      即付息機構）給付利息之情形下，原告並無權擅以扣繳義務人之身分為前手扣
      繳稅款，實因扣繳義務為公法上之義務，政府機關課以人民納稅義務，須有法
      律上之根據，在尚無法律就前手出售債券價款加以扣繳稅款之規定下，原告實
      無法就所謂「前手」之稅款扣繳，實際上亦無從為之，且前手在無法律規定下
      亦不會甘願繳付扣繳稅款。然財政部於上開函釋中既明示責由原告於債券到期
      取息時負繳納全部利息之一次扣繳義務，則於扣繳稅款屬暫時性給付之稅款，
      原告自得依所得稅法第七十一條及第九十九條之規定用於抵繳暫繳稅款或尚未
      抵繳之扣繳稅款，並以之結算申報之應納稅款，此證諸被告實際審核時已允許
      利息兌領人悉數抵減稅款多年即明，從而原告系爭利息之扣繳稅款，係由原告
      所實際繳納，自應准許原告悉數抵減應納稅款，此亦為財政部六十四年及七十
      五年函釋所釋示。
    6.鑑於財政部上開二函釋係為簡化稽徵程序，方便債券市場之交易，而將利息所
      得者與扣繳稅款之納稅義務人分離，做不同之規範，一方面係規範債券持有人
      應依票面值及利率計算持有期間之利息，他方面係規定以付息時債券持有人為
      納稅義務人，並就全部利息一次扣繳所得稅。惟被告之復查決定，竟悖於前述
      函釋意旨，而謂利息所得者與稅款之納稅義務人應同屬於實際所得之人，實違
      反上開二函釋，亦令原告無所適從。又此利息所得者與扣繳稅款之納稅義務人
      分離，乃因原告為符合上開二函釋而為之結果，並非買賣雙方基於自主意願而
      為所致，故被告所稱租稅扣抵權以透過私經濟交易而移轉乙事，顯有誤解，且
      中華民國自有扣繳制度以來，從未有規定並要求所得人僅得抵繳扣繳憑單所載
      扣繳稅款之一部分，而係規定由納稅義務人就扣繳憑單所載扣繳稅款全數抵繳
      之。倘如被告所指前手兌領之利息及系爭扣繳稅款均為前手所有時，實將窒礙
      難行，因依六十四年函釋全部利息僅有一份扣繳憑單，且其納稅義務人亦僅載
      明為付息時之持有債券買受人，則債券前手實無從抵繳其上所載之扣繳稅款，
      故本件原告承作債券附買回交易，係符合上開二函釋暨所得稅法第八十八、八
      十九及九十二條等關於扣繳之規定，於法並無不合。
    7.並且，營利事業所得稅查核準則第九十條第三款規定，係指扣繳義務人就扣繳
      他人之所得稅款，不得列為本事業之損費。本件系爭債券利息之扣繳義務人為
      發行人或付息機構，原告係受領利息所得之人，應不適用上開條款。又自會計
      上言，成本乃為取得財物（或勞務）所付出之代價，系爭扣繳稅款之利用，乃
      原告取得之預期利息，並非支付之代價，被告將之轉列為營業成本，於法無據
      ，亦與交易實情及會計原則相背。且扣繳稅款之租稅抵繳權乃公法上之權利，
      被告逕改核定轉列為私權行為之交易成本，尤屬違法。
    8.末者，依據最高行政法院關於債券前手息之判決及司法院釋字第三八五號解釋
      ，對於所得稅法七十一條第一項前段、第九十九條及第一○○條之規定，扣繳
      稅款於結算申報時，納稅義務人當可用以抵繳應納稅額，此為義務與權利相互
      關連之規定，不容割裂適用。被告在原告領取利息時依照法律之形式要求扣繳
      稅款，可是在原告要求扣繳稅款抵稅時卻又依照實質課稅原則而否認原告為債
      券前手息之納稅義務人，被告見解顯有割裂法律適用之疑義。
    9.綜上，鑑於國內事業機構買賣債券所生利息應如何申報課稅及辦理扣繳，均以
      財政部相關函釋辦理，並用以遵循多年，而原告申報課稅及辦理扣繳等事宜，
      亦係依上開財政部函釋辦理；惟本件被告核定對於原告依財政部函釋所繳納之
      扣繳稅款，竟擅斷為前手所有，而否准原告用於抵繳應納稅款，致生政府機關
      以行政命令課徵稅款之逾越所得稅法規定稅率等之違法情事，自難令人甘服。
  (二)被告主張之理由：
    本件原告八十八年度營利事業所得稅結算申報，原列報尚未抵繳之扣繳稅款一二
    、二二二、一○六元。經被告初查依據原告簽證報告書第九頁「利息收入調節表
    」，查得其中扣繳稅款一、四六○、七九八元，係屬前手利息收入之扣繳稅款（
    簽證報告書載明買斷長期公債上手應收收益非原告之債券利息收入一四、六○七
    、九七九元×利息扣繳稅額10% ＝屬前手利息收入之扣繳稅額一、四六○、七九
    八元），乃將系爭屬前手利息收入之扣繳稅款，否准原告抵繳當年度營利事業所
    得稅之應納稅額，核定原告本期尚未抵繳之扣繳稅款一○、七六一、三○八元（
    申報12,222,106元－屬前手利息收入之扣繳稅款1,460,798元 ＝核定本期尚未抵
    繳之扣繳稅額10,761,308元），並以系爭前手利息收入之扣繳稅款為原告購進公
    債成本（作收入減項1,460,798元），核定停徵之債券交易所得及OBU所得額一○
    七、九二一、三二四元（原申報免稅證券交易所得及OBU所得109,382,122元＋1,
    406,798元＝107,921,324元）。原告不服，申請復查，主張依據財政部六十四年
    函釋，債票無論曾否轉讓，均應由付息機構，以付息時之持票人為納稅義務人，
    就全部利息一次扣繳所得稅。又財政部七十五年函釋，債券利息所得之課稅方式
    為：如買受人為個人應一律以其兌領之利息金額併入當期綜合所得稅課徵；如受
    買人為營利事業時，則由該事業按債券持有期間，依債券之面值及利率計算利息
    收入，課徵營利事業所得稅。故原告對前手之利息收入依法並無扣繳之義務。該
    項被扣繳之稅款，為原告向前手購入債券時溢繳之稅款，自應由原告全數抵繳當
    年度營利事業所得稅之應納稅額，被告否准，與法無據等語，經被告復查決定以
    ：按所得稅法第七十一條第一項及第九十九條雖分別規定：納稅義務人得以暫繳
    及扣繳稅款抵繳結算申報之應納稅額，惟亦限定應以自行繳納之稅款始有其適用
    。又前揭財政部函釋雖核示營利事業買賣公債，可按持有期間計算利息收入，並
    未規定營利事業於兩付息日間買回公債，按持有期間計算利息收入，即得以全期
    扣繳稅款抵繳其申報應納稅額。本件原告於利息兌領日前買回公債，前手兌領之
    利息及系爭之扣繳稅款均為前手所有。系爭前手兌領之利息，依規定既不列為原
    告之利息收入，即該前手利息收入之納稅義務人並非原告。原告既非為實際納稅
    義務人，縱扣繳憑單係以原告名義開立，然系爭扣繳稅款非其負擔及繳納，依實
    質課稅原則，自不得以之抵繳當年度營利事業所得稅之應納稅款。況公法上之租
    稅扣抵權，非得以私經濟交易而移轉。至原告主張屬前手利息收入之扣繳稅款，
    係原告向前手購入債券時溢繳之稅款，應由原告全數抵繳當年度應納稅額乙節。
    查原告買回債券之全部購買價格（含前手利息收入之扣繳稅款）係屬原告購進債
    券之成本，被告已相對調減原告本期出售公債利益，原告尚不得謂調減之公債利
    益係得扣抵應納稅額之扣繳稅款；又被告否准原告抵繳當年度應納稅額，依據所
    得稅法第七十一條及第九十九條規定，依實質課稅原則否准，所稱於法無據，顯
    係誤解等由，遂駁回其復查之申請。原告復提起訴願，經財政部訴願決定揆諸相
    關規定及函釋意旨，認並無違誤。並以財政部六十四年函釋係釋示債券利息應就
    全部利息一次扣繳及其扣繳憑單之開立方式，該函並指明：「．．．納稅義務人
    為中華民國居住之個人或營利事業者，應將該項利息所得，依法合併當年度所得
    申報所得稅。」，而本件原告復因適用財政部七十五年函釋，並無將系爭扣繳憑
    單所含其前手利息收入之金額，合併申報營利事業所得稅。準此，原告對其前手
    之利息所得部分，自認無申報納稅之義務，其既非該前手利息之納稅義務人，自
    無從依據所得稅法第七十一條規定，就前手利息之扣繳稅額抵繳原告當年度營利
    事業所得稅。是原告所訴，核無足採。另據訴願補充理由書稱略以，原告無從對
    前手之出售債券價格加以扣繳稅款，且前手亦不會甘願繳付扣繳稅款乙節，惟本
    件倘如原告所言，則原告理當就其前手持有期間之利息收入合併辦理營利事業所
    得稅結算申報，否則即為漏稅；原告既知營利事業因為有設帳，故其債券利息收
    入可依持有期間列帳申報之法理，對於非持有期間之前手利息扣繳稅款卻又訴稱
    原告為納稅義務人，應全額抵繳稅款等語，其說詞自相矛盾，洵無足採。乃駁回
    其訴願。茲原告復執前詞爭執，所訴自無足採。另外，依據司法院釋字第二四七
    號解釋，稽徵機關在核課期間內如果發現應另行課徵之所得，得予以抽查。如果
    要主張扣繳稅款，就要有相對之所得。併此敘及。
　　理  由
一本件原告八十八年度營利事業所得稅結算申報，原列報尚未抵繳之扣繳稅額一二、
  二二二、一○六元，經被告初查依據原告簽證會計師出具之簽證報告書第九頁「利
  息收入調節表」，查得其中扣繳稅款一、四六○、七九八元，係屬前手利息收入之
  扣繳稅款（簽證報告書載明買斷長期公債上手應收收益非原告之債券利息收入一四
  、六○七、九七九元×利息扣繳稅額10% ＝屬前手利息收入之扣繳稅額一、四六○
  、七九八元），乃將系爭屬前手利息收入之扣繳稅款，否准原告抵繳當年度營利事
  業所得稅之應納稅額，核定原告本期尚未抵繳之扣繳稅款一○、七六一、三○八元
  （申報12,222,106元－屬前手利息收入之扣繳稅款1,460,798元 ＝核定本期尚未抵
  繳之扣繳稅額10,761,308元），並以系爭前手利息收入之扣繳稅款為原告購進公債
  成本（作收入減項1,460,798元），核定停徵之債券交易所得及OBU所得額一○七、
  九二一、三二四元（原申報免稅證券交易所得及OBU所得109,382,122元＋1,406,79
  8元＝107,921,324元）。原告不服，循序申請復查、提起訴願，遞遭決定駁回，復
  起訴主張其得以前手息扣繳稅款抵繳應納稅款，詳如其起訴狀事實欄所載理由等語
  。而核原處分及訴願決定無非以：扣繳他人之所得稅款不得列為本事業之損費，為
  營利事業所得稅查核準則第九十條第三款所規定。另「營利事業或個人買賣國內發
  行之公債、公司債及金融債券，買受人若為營利事業，可由該事業按債券持有期間
  ，依債券之面值及利率計算『利息收入』，如其係於兩付息日間購入債券並於取息
  前出售者，則以售價減除其購進該債券之價格及依上述計算之利息收入後之餘額作
  為其證券交易損益。買受人若為個人，因個人一般多未設帳，應一律以其兌領之利
  息金額併入其當期綜合所得稅課徵。」為財政部七十五年七月十六日台財稅第七五
  四一四一六號函所明釋。本件原告買回債券兌領之系爭利息及扣繳稅款均為前手所
  有，其本身既無該項所得，縱扣繳憑單以原告之名義開立，亦非扣繳稅款之實際納
  稅義務人，依實質課稅原則，自不得以之抵繳應納稅額或申請退稅。至所得稅法第
  一百條係對稅款退補程序之相關規定，尚難執為系爭扣繳稅款申請退還之依據，並
  以被告雖否准抵繳應納稅額，惟同額轉入債券成本核認在案，自無不當等語，為其
  論據。
二惟租稅法所重視者，應為足以表徵納稅能力之經濟事實，而非其外觀之法律行為，
  故在解釋適用稅法時，所應根據者為經濟事實，不僅止於形式上之公平，應就實質
  上經濟利益之享受者予以課稅，始符實質課稅及公平課稅之原則。查系爭債券附條
  件買回之交易，原告形式上出售債券予客戶，並不考慮該債券之票面利息及市價，
  僅協議於一段期間以約定利率（非票面利率）計算之本利和，向客戶買回債券；而
  「債券實體」則交由賣方特約之金融機構代為保管，由該金融機構出具「債券存摺
  」辦理交割。在法律形式上，雖與一般買（賣）斷交易相同，唯一差異在於另有「
  買回」之約定。然就經濟事實而言，判斷系爭債券附條件買回交易為「融資」或「
  買賣」行為，應依其交易實質為準，不得拘泥於書面契約所用之辭句。凡投資債券
  之買賣雙方，其與債券本身有關之報酬與風險，諸如債券票面利息之歸屬，利率波
  動之風險等，倘未發生由賣方移轉於買方之效果，則不生「買賣」之實質，而係以
  債券作為擔保之「融資」行為；即買方融資予賣方，賣方則支付融資利息予買方（
  中華民國會計研究發展基金會八十年十月二十九日（八○）基秘字第一四四號函參
  照）。本件原告從事系爭債券附條件買回交易，如前所述，債券之報酬與風險並未
  移轉於買方，其經濟事實為「融資」行為。則原告所得除按債券票面利率計算持有
  期間之利息收入外，如有因融資交易所賺取票面利率與約定利率間之利息差額，即
  應核實認列利息所得，予以課稅。被告所舉財政部七十五年七月十六日台財稅第七
  五四一四一六號函釋，既謂：「營利事業或個人『買賣』國內發行之公債、公司債
  及金融債券，買受人若為營利事業，可由該事業按債券持有期間，依債券之面值及
  利率計算『利息收入』，．．．。」，係就債券單純買賣而為立論。對於系爭債券
  附條件買回交易，其具融資性質者，應無適用之餘地。本件原處分囿於上開函釋，
  僅就原告持有債券期間之利息收入核定所得，對於原告上述實質上之所得未予究明
  ，尚非符合實質課稅原則之本旨。
三按「憲法第十九條規定人民有依法律納稅之義務，固係指人民有依據法律所定之納
  稅主體、稅目、稅率、納稅方法及納稅期間等項而負納稅義務之意，然課人民以繳
  納租稅之法律，於適用時，該法律所定之事項若權利義務相關連者，本於法律適用
  之整體性及權利義務之平衡性，當不得任意割裂適用。」業經司法院釋字第三八五
  號解釋在案。又「納稅義務人有左列各類所得者，應由扣繳義務人於給付時，依規
  定之扣繳率或扣繳辦法，扣取稅款，並依第九十二條規定繳納之︰一、．．．二、
  機關、團體、事業或執行業務者所給付之薪資、利息、．．．。」為行為時所得稅
  法第八十八條所明定。故利息所得者，應由扣繳義務人於給付時，扣取稅款，並將
  所扣稅款向國庫繳納；又依同法第七十一條第一項前段、第九十九條及第一百條之
  規定，扣繳稅款於結算申報時當可用以抵繳應納稅額；此為義務與權利相互關連之
  規定，不容割裂適用。另財政部六十四年九月四日台財稅第三六四四○號函釋：「
  主旨：中央政府建設公債甲種債票之利息，應由付息機構於付息時，按照所得稅法
  第八十八條、第八十九條、第九十二條及各類所得扣繳率表等規定，扣繳利息所得
  稅款，並以付息時債票持有人為納稅義務人，向稽徵機關填報扣繳憑單，並依同法
  第九十四條規定，將扣繳憑單填送納稅義務人。說明：二、本債票無論曾否轉讓，
  均應由付息機構，以付息時之持票人為納稅義務人（記名式者為最後記名之人）就
  全部利息一次扣繳所得稅；並根據持票人之身分證明，依法填報扣繳憑單。納稅義
  務人為中華民國居住之個人或營利事業，應將該項利息所得，依法合併當年度所得
  申報所得稅。」本件原告為系爭債券付息時之持票人，因上開財政部六十四年九月
  四日台財稅第三六四四○號函釋，遭強制課以系爭全部利息扣繳稅款之義務，既依
  法律之形式；而於結算申報時，被告竟主張原告雖被扣繳系爭稅款但非實際納稅義
  務人，否准扣繳稅款抵繳應納稅額之權利，反採經濟之事實。對於同一系爭所得，
  權利義務相關連之事項，而為不同認定，並均以不利於原告者為其準據，顯然割裂
  適用法律，揆諸前開司法院釋字第三八五號解釋及說明，即有可議。
四次按「涉及租稅事項之法律，其解釋應本於租稅法律主義之精神，依各該法律之立
  法目的，衡酌經濟上之意義及實質課稅之公平原則為之。」復經司法院釋字第四二
  ○號解釋在案。上開解釋固然肯定實質課稅原則在稅法之適用，但亦闡明在適用上
  仍應嚴守租稅法律主義。又「納稅義務人應於每年二月二十日起至三月底止，填具
  結算申報書，向該管稽徵機關，申報其上一年度內構成綜合所得總額或營利事業收
  入總額之項目及數額，以及有關減免、扣除之事實，並應依其全年應納稅額減除暫
  繳稅額、尚未抵繳之扣繳稅額及可扣抵稅額，計算其應納之結算稅額，於申報前自
  行繳納。但短期票券利息所得之扣繳稅款，不得減除。」為行為時所得稅法第七十
  一條第一項所明定（現行法於同條項但書增列：「營利事業獲配股利總額或盈餘總
  額所含之可扣抵稅額」，不得減除）。故扣繳之稅款，除所得稅法第七十一條第一
  項但書所列舉或法律別有規定者外，可於結算申報時，抵繳應納稅額。是則本於租
  稅法律主義之精神，扣繳稅款既為公法上明定納稅義務人之租稅抵稅權，除法律別
  有規定外，自不得以實質課稅為由，否准納稅義務人抵繳應納稅額。本件原告從事
  系爭債券附條件買回之交易，為付息時之債票持有人，依前開財政部六十四年九月
  四日台財稅第三六四四○號函謂：「．．．應由付息機構於付息時，按照所得稅法
  第八十八條、第八十九條、第九十二條．．．扣繳利息所得稅款，並以付息時債票
  持有人為『納稅義務人』」，既已肯認原告為所得稅法第八十八條之納稅義務人，
  即非營利事業所得稅查核準則第九十條第三款所指「扣繳他人之所得稅款」者。況
  所得稅法又無除外規定，自應可用以抵繳應納稅款；乃被告以實質課稅為由，否定
  原告為實際納稅義務人，進而否准其租稅抵稅權，顯然添加法律所無之限制，違反
  租稅法律主義，亦非適法。
五綜上所述，原處分（復查決定）自有可議，訴願決定，未予糾正，亦有疏漏，原告
  執以指摘，非無理由，爰將原處分及訴願決定均予撤銷，由被告另為適法之處分，
  以昭折服。
六據上論結，本件原告之訴為有理由，爰依行政訴訟法第九十八條第三項前段，判決
  如主文。
中　　　華　　　民　　　國　　九十一　　年　　　十　　　月　　　四　　　日
                            臺 北 高 等 行 政 法 院  第 一 庭
                                           審 判 長  法    官  王立杰
                                                     法    官  劉介中
                                                     法    官  黃本仁
右為正本係照原本作成。
如不服本判決，應於送達後二十日內，向本院提出上訴狀並表明上訴理由，如於本判
決宣示後送達前提起上訴者，應於判決送達後二十日內補提上訴理由書（須按他造人
數附繕本）。
中　　　華　　　民　　　國　　九十一　　年　　　十　　　月　　　七　　　日
                                                     書 記 官  姚國華
